---
title: "Mobilité de confort"
subtitle: "Dans quelle mesure la crise de la COVID-19 a-t-elle produit un modèle de mobilité résidentielle inégal en Suisse ?"
author: "Vestin Hategekimana"
institute: "IDESO"
date: "10-04-2023"
output:
  xaringan::moon_reader:
    lib_dir: libs
    nature:
      highlightStyle: github
      highlightLines: true
      countIncrementalSlides: false
---

```{r setup, include=FALSE}
options(htmltools.dir.version = FALSE)
```

```{r echo=FALSE, warning=FALSE, message=FALSE}
# Librairies
library(dplyr)
library(tidyr)
library(arrow)
library(duckdb)
library(echarts4r)
library(gtsummary)
library(geepack)
library(sjPlot)
library(ggeffects)
```

---
class: inverse, center, middle

# Migration et Mobilité en temps de crise

---

## Thèse:

--

## Impact longitudinale des crises sur les résultats économiques, sociaux et de mobilité. 

--

## **En particulier le rôle:** du genre, des compétences et du statut migratoire.

--

## **Hypothèse:** Les crises impactent de manière différencier la population étrangère et la population native 

--

## **Données:** Registres fédéraux et Migration Mobility Survey

---

# Article

## *Dans quelle mesure la crise de la COVID-19 a-t-elle produit un modèle de mobilité résidentielle inégal en Suisse ?*

--

# Point de départ

## Durant la pandémie, plusieurs facteurs ont influencé la mobilité résidentielle.

---

# Motivations

**Crise: COVID-19**

- Récente
- Mondiale
- Globale
    - Santé, Économie, Mobilité, etc.

--

**Context: Suisse**

- Forte Migration
    - ~1/3 population résidente (D’Amato et al., 2019)
- Marché du logement spécifique
    - Petit pays
    - Accès à la propriété limité (Wanner, 2017)
    - Accès à la mobilité limité (Wanner, 2017)

--

**Données: Registres de la population**
- Exhaustives

---

class: inverse, center, middle

# Revue de la littérature

## Mobilité résidentielle durant la pandémie

---

# Besoin de confort (Suisse)

--

(Pagani et al., 2021)

**Effet de la première vague de covid-19 sur la préférence résidentielle**
- Pour 60% des répondants la fonction idéale de la maison en tant que place pour l'autoreprésentation a pris de l'importance. Et les besoins basiques de logement ont perdu en importance

*Note: Autoreprésentation = place pour l'expression, pour la satisfaction des aspirations*

--

--- 

(Marcelo et al., 2022)

**Études sur le besoin d'espace récréatif à Zürich à l'aide de données de mobilité GPS**
- Ce sont surtout les villes principales du cantons qui sont saturées et le covid-19 a augmenté les besoins

*Note: Mesure de la demande en comptant la proportion de personnes qui ont fait des marches récréatives qui correspondent à des tours (retour au départ) labélisés comme loisir ou marche (MOBIS:COVID19)*

---

# Facteurs de la mobilité résidentielle  durant la pandémie

(Duque-Calvache et al., 2021)

- Données de sondage (Espagne, ~3'000)
- Facteurs:
	1. Besoin de meilleur conditions de logement
	2. Besoin de prendre soin des autres et d'être pris en charge
	3. Solitude, peur et Problèmes économiques (mobilité forcée)

L'importance de ces facteurs dépend d’autres caractéristiques socioéconomiques tels que la classe sociale et l’âge.

- Classe
    - ouvrier: confort
    - classe moyenne: proximité familiale
- Âge
    - jeunes: confort/proximité
    - ~30 ans: économique/forcée
    - +40 ans: soin

---

## Autres cas durant la pandémie

???

1) The impact of the COVID-19 pandemic on internal migration in Germany: A descriptive analysis

2) Movers from the city in the frist year of covid
- Suède (Stockohlm)
- Finland (Helsinki)
- Danemark (Copenhague)
- États-Unis (New-York, Chicago, San-Fransisco, Washington DC, Houston, Philadelphia)
- Royaum-uni
- Compare caractéristique socioéconomique des anciens flux en dehors des villes avec les nouveaux flux du covid

3) The COVID-19 pandemic and residential mobility intention in the United-State: Evidence from Google Trends data

--

.pull-left[
**Allemagne**

(Stawarz et al., 2022)

- Données de registres
- Solde migratoire négatif des villes
- Flux familiaux sortant / moins de flux de jeunes
]

--

.pull-right[
**Norvège (Oslo)**

(Tønnessen, 2021)

- Données de registre
- Forte mobilité en dehors de la ville
- principalement:
    - Personnes âgées
    - Télétravaille
    - Non-originaire de la ville
]

--

**États-Unis**

(Lei & Liu, 2022)

- Google trends
- Réduction de l'intention de mobilité
- Augmentation drastique ensuite
- Intention de proximité familiale

---

## Facteurs influancant la mobilité durant la pandémie

- **Aspiration**
    - Besoin de confort (départ des villes)
    - Besoin de proximité avec les proches

--

- **Caractéristiques socioéconomiques**
    - Âge
    - Classe sociale
    - Activité
    - État-civil
    - Famille

> Les caractéristiques socioéconomiques influencent les aspirations

En raison des données l'article porte sur le besoin de confort ou autrement dit la **mobilité en direction de zones rurales**.

---

# Cas en Suisse

(Présentation 20 avril - Article de l'OFL)

Données de registre
- Légère propension à déménager vers des régions moins densément peuplée
- Cas marginal: 0.52% des cas de mobilité (769'000)
- Catégorie particulière:
    - Personne seule
    - Mobile
    - Haut salaire
    - **Donc flexible**
- Demande de logement en propriété
    - Hausse pour les maison individuelles
    - Hausse pour les surfaces plus étendues

---

# Mobilité résidentielle en Suisse

(Lacroix et al., 2020)

**Le rôle des évènements familiaux sur la mobilité**

- mobilité résidentielle augmente:
    - naissance d'un nouvel enfant
    - marriage
    - divorce

Probabilité de mobilité plus forte pour la population suisse.

Importance du revenu du ménage dans la probabilité de réaliser une mobilité résidentielle en lien avec les évènements de vie.
  > Effet plus fort pour la population étrangère

---

# Mobilité résidentielle en Suisse

(Wanner, 2017)

**Vérifier l'hypothèse d'un départ des villes des ménages les plus pauvres dans 6 agglomérations**

L'hypothèse n'est pas vérifiée
- Revenu aisé quittent les villes, plus faibles revenus rejoignent les villes
- Solde migratoire négatif pour les centres (départ population active).
- Mobilité intracommunnale fréquente pour faibles revenus.
- Le revenu du ménage important dans la capacité de mobilité en dehors de la commune
- Peu d'écart entre population étrangère et native
- Possible effet sur la ségrégation spatiale écnomique

Autres facteurs:
- Âge
- Taille du ménage
- État-civil
- Niveau de formation
- Statut sur le marché du travail

---

# Résumé

--

**Mobilité vers les régions rurales plus prononcées en période de pandémie** (OFL, 2021)

--

**Potentiel besoin de confort** (Marcelo et al., 2022; Pagani et al., 2021)

--

**Le profils ayant accès à cette mobilité** (Stawarz et al., 2022; Tønnessen, 2021)
- Personnes seules / familles
- Haut revenu

--

**Questions**
- Y a-t-il eu une augmentation des flux en direction des régions rurales durant la pandémie en Suisse?
- Y a-t-il eu une différence dans la mobilité résidentielle entre la population native et la population étrangère?

---

# Question de recherche

*Dans quelle mesure la crise de la COVID-19 a-t-elle produit un modèle de mobilité résidentielle inégal en Suisse ?*

H1: La pandémie a provoqué une augmentation de la mobilité résidentielle en direction des régions rurales (besoin de confort)
  >(Marcelo et al., 2022; OFL, 2021; Pagani et al., 2021)

H2: La mobilité en direction des zones rurales provoquée par la crise de la COVID-19 concerne d'avantages la population suisse qu'étrangère
  >(Lacroix et al., 2020; Wanner, 2017)

H3: Une diminution du revenu aura plus d'effet sur la réduction de la mobilité de la population étrangère
  >(Lacroix et al., 2020)

---

# Mobilité résidentielle (concept)


### **Mobilité résidentielle:** Changement de logement entre le 1er janvier et les 31 décembre d'une année

--

### *Tout autre déplacement  au milieu de l'année n'est pas considéré*

--

## Quatre modalités

- intracommunale
- **intercommunale (intracantonale)**
- **intercommunale (intercantonale)**
- internationale

--

### Pour des raisons liées aux données et à la question de recherche seules les mobilités intercommunales seront prises en compte.

---

### Opérationalisation

**Données**
- STATPOP: Statistique de la population et des ménages (registres)
- Registre des comptes individuels de Centrale de compensation AVS
- Mise en relation des données avec le numéro AVS

**Population (ménage)**
- Population de moins de 65 ans
- Présente sans interruption entre 2018-2021
- Ménage de 3 à 10 personnes
- Résidence principale

**Variables indépendantes**
- Nationalité (suisse, étranger, mixte)
- Revenu du ménage (quantile, évolution)
- Taille du ménage
- Âge médian du Ménage
- Urbanité du précédent logement (Urbain, Rural, Intermédiaire)

**Biannuelle**
- (2018-2019) vs (2020-2021)

---

# Ménage

Les identifiants du ménage sont uniques rendant le suivit dans le temps 

l'Appariement a été réalisée par des algorithmes d'analyse de réseau (bipartite projection et component detection)

> Besoin d'une illustration

---

```{r echo=FALSE, warning=FALSE, message=FALSE}
third <- open_dataset("MyData/third.parquet") 
```

---

# Analyse descriptive (1)

```{r echo=FALSE, warning=FALSE, message=FALSE}
third %>% 
  to_duckdb() %>% 
  mutate(rural = if_else(is.na(rural), "Intermediate", rural)) %>% 
  count(rural) %>% 
  collect() %>% 
  e_charts(rural) %>% 
  e_pie(n) %>% 
  e_title("Distribution des ménages", "2018-2021") %>% 
  e_tooltip("item")
```

---

# Analyse descriptive (2)

```{r echo=FALSE, warning=FALSE, message=FALSE}
third %>% 
  to_duckdb() %>% 
  mutate(mobilite = if_else(mob == 1, "Mobilité", "Immobilité")) %>% 
  filter(!is.na(mobilite)) %>% 
  count(mobilite) %>% 
  collect() %>% 
  e_charts(mobilite) %>% 
  e_pie(n) %>% 
  e_title("Mobilité résidentielle\ndes ménages", "2018-2021") %>% 
  e_tooltip("item")
```

---

# Analyse descriptive (3)

```{r echo=FALSE, warning=FALSE, message=FALSE}
third %>% 
  to_duckdb() %>% 
  arrange(hh_long, year) %>% 
  group_by(hh_long) %>% 
  mutate(target = if_else(is.na(rural), "Intermediate", rural),
         source = lag(target),
         mobility = sum(mob, na.rm=TRUE)) %>% 
  ungroup() %>% 
  filter(!is.na(source)) %>% 
  filter(mobility > 0) %>% 
  select(year, source, target) %>%   
  count(y2 = year, source, target) %>% 
  mutate(y2 = as.integer(y2 - 2000),
         y1 = as.integer(y2 - 1),
         s = paste0(source, " (", y1, ")"),
         t = paste0(target, " (", y2, ")")) %>% 
  select(s, t, n) %>% 
  collect() %>% 
  e_charts() %>% 
  e_sankey(s, t, n) %>% 
  e_title("Flux de mobilité selon l'urbanité", "Années 2018-2021") %>% 
  e_tooltip("item")
```

---

# Analyse descriptive (4)

```{r echo=FALSE, warning=FALSE, message=FALSE}
third %>% # 66'677
  to_duckdb() %>% 
  arrange(hh_long, year) %>% 
  group_by(hh_long) %>% 
  mutate(target = if_else(is.na(rural), "Intermediate", rural),
         source = lag(target)) %>% 
  ungroup() %>% 
  filter(!is.na(source), mob == 1) %>% 
  count(year, source, target) %>% 
  collect() %>% 
  spread(year, n) %>% 
  mutate(source = paste(source, "(dép)"),
           target = paste(target, "(arr)")) %>% 
  group_by(source) %>%
  e_charts(target, timeline = TRUE) %>% 
  e_bar(`2019`) %>% 
  e_bar(`2020`) %>% 
  e_bar(`2021`) %>% 
  e_group("target") %>% 
  e_title("Flux de mobilité résidentielle en fonction de la ruralité du lieu de départ et d'arrivé",
          "Années: 2019-2021") %>% 
  e_axis_labels(x = "Lieu de départ", y = "Flux") %>% 
  e_tooltip("item") %>% 
  e_legend(top = 30)
```

---

```{r echo=FALSE, warning=FALSE, message=FALSE}
fourth <- open_dataset("MyData/fourth.parquet")
```

# Analyse inférentielle

```{r echo=FALSE, warning=FALSE, message=FALSE}
# fourth %>% 
#   collect() %>% 
#   drop_na() %>% 
#   mutate(mobilite = if_else(mobru == 1, "Mobilité", "Immobilité")) %>% 
#   select(mobilite, nationalite = nationinality) %>% 
#   tbl_summary(by = mobilite) %>% 
#   add_p() %>% 
#   add_overall(col_label = "Total")
```

---

```{r echo=FALSE, warning=FALSE, message=FALSE}
fourth %>% 
  collect() %>% 
  drop_na() %>% 
  mutate(mobilite = if_else(mobru == 1, "Mobilité", "Immobilité")) %>% 
  select(mobilite, nationalite = nationinality) %>% 
  tbl_summary(by = mobilite) %>% 
  add_p() %>% 
  add_overall(col_label = "Total")
```


---

```{r echo=FALSE, warning=FALSE, message=FALSE}
load("MyData/m1.rda")
plot_model(m1)
rm(m1)
```

---

```{r echo=FALSE, warning=FALSE, message=FALSE}
load("MyData/m2.rda")
ggeffect(m2, terms = c("nationalite", "period")) %>% 
  plot()
rm(m2)
```

---

```{r echo=FALSE, warning=FALSE, message=FALSE}
load("MyData/m3.rda")
ggeffect(m3, terms = c("nationalite", "diff_revenu")) %>% 
  plot()
rm(m3)
```

---

### Bibliographie

D’Amato, G., Wanner, P., & Steiner, I. (2019). Today’s Migration-Mobility Nexus in Switzerland. In I. Steiner & P. Wanner (Éds.), Migrants and Expats : The Swiss Migration and Mobility Nexus (p. 3‑20). Springer International Publishing. https://doi.org/10.1007/978-3-030-05671-1_1

Duque-Calvache, R., Torrado, J. M., & Mesa-Pedrazas, Á. (2021). Lockdown and adaptation : Residential mobility in Spain during the COVID-19 crisis. European Societies, 23(sup1), S759‑S776. https://doi.org/10.1080/14616696.2020.1836386

Lacroix, J., Gagnon, A., & Wanner, P. (2020). Family changes and residential mobility among immigrant and native-born populations : Evidence from Swiss administrative data. Demographic Research, 43, 1199‑1234.

Lei, L., & Liu, X. (2022). The COVID-19 pandemic and residential mobility intentions in the United States : Evidence from Google Trends data. Population, Space and Place, 28(6), e2581. https://doi.org/10.1002/psp.2581

Marcelo, G.-T., Constance, B., Joseph, M., Kay, A., David, Z., Maarten, V. S., & Adrienne, G.-R. (2022). Do we have enough recreational spaces during pandemics? An answer based on the analysis of individual mobility patterns in Switzerland. Landscape and Urban Planning, 221, 104373. https://doi.org/10.1016/j.landurbplan.2022.104373

---

### Bibliographie

Mexi, M. M., Moreno Russi, P., & Guzman, E. F. (2021). ‘Fortress’ Switzerland? Challenges to Integrating Migrants, Refugees and Asylum-Seekers. In V. Federico & S. Baglioni (Éds.), Migrants, Refugees and Asylum Seekers’ Integration in European Labour Markets : A Comparative Approach on Legal Barriers and Enablers (p. 213‑233). Springer International Publishing. https://doi.org/10.1007/978-3-030-67284-3_11

OFL. (2021). Préférences en matière de logement lors de la pandémie de COVID-19. https://www.bwo.admin.ch/dam/bwo/fr/dokumente/01_Wohnungsmarkt/15_Studien_und_Publikationen/Forschungsberichte/personenfreizuegigkeitundwohnungsmarkt.pdf.download.pdf/libre_circulationdespersonnesetmarchedulogement.pdf

Pagani, A., Fritz, L., Hansmann, R., Kaufmann, V., & Binder, C. R. (2021). How the first wave of COVID-19 in Switzerland affected residential preferences. Cities & Health, 0(0), 1‑13. https://doi.org/10.1080/23748834.2021.1982231

Stawarz, N., Rosenbaum-Feldbrügge, M., Sander, N., Sulak, H., & Knobloch, V. (2022). The impact of the COVID-19 pandemic on internal migration in Germany : A descriptive analysis. Population, Space and Place, 28(6), e2566. https://doi.org/10.1002/psp.2566

Tønnessen, M. (2021). Movers from the city in the first year of Covid. Nordic Journal of Urban Studies, 1(2), 131‑147. https://doi.org/10.18261/issn.2703-8866-2021-02-03

---

### Bibliographie

Wanner, P. (2017). Quitter son lieu de vie pour des raisons économiques ? Une analyse de la mobilité résidentielle au sein de six agglomérations. Office fédéral du logement. https://www.bwo.admin.ch/bwo/fr/home/wie-wir-wohnen/wohnen-und-armut/publikationen-bwo/wohnsitzwechsel.html#

Zufferey, J., Steiner, I., & Ruedin, D. (2021). The Many Forms of Multiple Migrations : Evidence from a Sequence Analysis in Switzerland, 1998 to 2008. International Migration Review, 55(1), 254‑279. https://doi.org/10.1177/0197918320914239
