---
title: "Mobilité de confort?"
subtitle: "Dans quelle mesure la crise de la COVID-19 a-t-elle produit un modèle de mobilité résidentielle inégal en Suisse ?"
author: "Vestin Hategekimana"
institute: "IDESO"
date: "16-05-2023"
output:
  xaringan::moon_reader:
    lib_dir: libs
    nature:
      highlightStyle: github
      highlightLines: true
      countIncrementalSlides: false
---

```{r setup, include=FALSE}
options(htmltools.dir.version = FALSE)
```

```{r echo=FALSE, warning=FALSE, message=FALSE}
# Librairies
library(dplyr)
library(tidyr)
library(arrow)
library(duckdb)
library(echarts4r)
library(gtsummary)
library(geepack)
library(sjPlot)
library(ggeffects)
library(ggplot2)
library(tidygraph)
library(igraph)
library(networkD3)
```

# Article

## *Dans quelle mesure la crise de la COVID-19 a-t-elle produit un modèle de mobilité résidentielle inégal en Suisse ?*

--

# Point de départ

## Durant la pandémie, plusieurs facteurs ont influencé la mobilité résidentielle.

---

# Motivations

**Crise: COVID-19**

- Récente
- Mondiale
- Globale
    - Santé, Économie, Mobilité, etc.

--

**Context: Suisse**

- Forte Migration
    - ~1/3 population résidente (D’Amato et al., 2019)
- Marché du logement spécifique
    - Accès à la propriété limité (Wanner, 2017)
    - Accès à la mobilité limité (Wanner, 2017)

--

**Données: Registres de la population**
- Exhaustives

---

class: inverse, center, middle

# Revue de la littérature

## Mobilité résidentielle durant la pandémie

---

# Besoin de confort (Suisse)

--

(Pagani et al., 2021)

**Effet de la première vague de covid-19 sur la préférence résidentielle**
- Pour 60% des répondants la fonction idéale de la maison en tant que place pour l'autoreprésentation a pris de l'importance. Et les besoins basiques de logement ont perdu en importance

*Note: Autoreprésentation = place pour l'expression, pour la satisfaction des aspirations*

--

--- 

(Marcelo et al., 2022)

**Études sur le besoin d'espace récréatif à Zürich à l'aide de données de mobilité GPS**
- Ce sont surtout les villes principales du cantons qui sont saturées et le covid-19 a augmenté les besoins

*Note: Mesure de la demande en comptant la proportion de personnes qui ont fait des marches récréatives qui correspondent à des tours (retour au départ) labélisés comme loisir ou marche (MOBIS:COVID19)*

---

# Facteurs de la mobilité résidentielle  durant la pandémie

(Duque-Calvache et al., 2021)

- Données de sondage (Espagne, ~3'000)
- Facteurs:
	1. Besoin de meilleur conditions de logement
	2. Besoin de prendre soin des autres et d'être pris en charge
	3. Mobilité forcé: Solitude, peur et problèmes économiques

L'importance de ces facteurs dépend d’autres caractéristiques socioéconomiques telles que la classe sociale et l’âge.

- Classe
    - ouvrier: confort
    - classe moyenne: proximité familiale
- Âge
    - jeunes: confort/proximité
    - ~30 ans: économique
    - ++ ans: soin

---

## Autres cas durant la pandémie

???

1) The impact of the COVID-19 pandemic on internal migration in Germany: A descriptive analysis

2) Movers from the city in the frist year of covid
- Suède (Stockohlm)
- Finland (Helsinki)
- Danemark (Copenhague)
- États-Unis (New-York, Chicago, San-Fransisco, Washington DC, Houston, Philadelphia)
- Royaum-uni
- Compare caractéristique socioéconomique des anciens flux en dehors des villes avec les nouveaux flux du covid

3) The COVID-19 pandemic and residential mobility intention in the United-State: Evidence from Google Trends data

--

.pull-left[
**Allemagne**

(Stawarz et al., 2022)

- Données de registres
- Solde migratoire négatif des villes
- Flux familiaux sortant / moins de flux de jeunes
]

--

.pull-right[
**Norvège (Oslo)**

(Tønnessen, 2021)

- Données de registres
- Forte mobilité en dehors de la ville
- principalement:
    - Personnes âgées
    - Télétravaille
    - Non-originaire de la ville
]

--

**États-Unis**

(Lei & Liu, 2022)

- Google trends
- Réduction de l'intention de mobilité
- Augmentation drastique ensuite
- Intention de proximité familiale

---

## Facteurs influançant la mobilité durant la pandémie

- **Aspirations**
    - Besoin de confort (départ des villes)
    - Besoin de proximité avec les proches

--

- **Caractéristiques socioéconomiques**
    - Âge
    - Classe sociale
    - Activité
    - État-civil
    - Famille

> Les caractéristiques socioéconomiques influencent les aspirations

En raison des données l'article porte sur le besoin de confort ou autrement dit la **mobilité en direction de zones rurales**.

---

# Cas en Suisse

(OFL, 2021)

Données de registres
- Légère propension à déménager vers des régions moins densément peuplée
- Cas marginal: 0.52% des cas de mobilité (769'000)
- Catégorie particulière:
    - Personne seule
    - Mobile
    - Haut salaire
    - **Donc flexible**
- Demande de logement en propriété
    - Hausse pour les maison individuelles
    - Hausse pour les surfaces plus étendues

---

# Mobilité résidentielle en Suisse

(Lacroix et al., 2020)

**Le rôle des évènements familiaux sur la mobilité**

- mobilité résidentielle augmente:
    - naissance d'un nouvel enfant
    - marriage
    - divorce

Probabilité de mobilité plus forte pour la population suisse.

Importance du revenu du ménage dans la probabilité de réaliser une mobilité résidentielle en lien avec les évènements de vie.
  > Effet plus fort pour la population étrangère

---

# Mobilité résidentielle en Suisse

(Wanner, 2017)

**Vérifier l'hypothèse d'un départ des villes des ménages les plus pauvres dans 6 agglomérations**

L'hypothèse n'est pas vérifiée
- Revenu aisé quittent les villes, plus faibles revenus rejoignent les villes
- Solde migratoire négatif pour les centres (départ population active).
- Mobilité intracommunale fréquente pour faibles revenus.
- Le revenu du ménage important dans la capacité de mobilité en dehors de la commune
- Peu d'écart entre population étrangère et native
- Possible effet sur la ségrégation spatiale économique

Autres facteurs:
- Âge
- Taille du ménage
- État-civil
- Niveau de formation
- Statut sur le marché du travail

---

# Résumé

--

**Mobilité vers les régions rurales plus prononcées en période de pandémie** (OFL, 2021)

--

**Potentiel besoin de confort** (Marcelo et al., 2022; Pagani et al., 2021)

--

**Le profils ayant accès à cette mobilité** (Stawarz et al., 2022; Tønnessen, 2021)
- Personnes seules / familles
- Haut revenu

--

**Questions**
- Y a-t-il eu une augmentation des flux en direction des régions rurales durant la pandémie en Suisse?
- Y a-t-il eu une différence dans la mobilité résidentielle entre la population native et la population étrangère?

---

# Question de recherche

*Dans quelle mesure la crise de la COVID-19 a-t-elle produit un modèle de mobilité résidentielle inégal en Suisse ?*

H1: La pandémie a provoqué une augmentation de la mobilité résidentielle en direction des régions rurales (besoin de confort)
  >(Marcelo et al., 2022; OFL, 2021; Pagani et al., 2021)

H2: La mobilité en direction des zones rurales provoquée par la crise de la COVID-19 concerne d'avantages la population suisse qu'étrangère
  >(Lacroix et al., 2020; Wanner, 2017)

H3: Une diminution du revenu aura plus d'effet sur la réduction de la mobilité de la population étrangère
  >(Lacroix et al., 2020)

---

# Mobilité résidentielle (concept)


### **Mobilité résidentielle:** Changement de logement entre le 1er janvier et les 31 décembre d'une année

--

### *Tout autre déplacement  au milieu de l'année n'est pas considéré*

--

## Quatre modalités

- intracommunale
- **intercommunale (intracantonale)**
- **intercommunale (intercantonale)**
- internationale

--

### Pour des raisons liées aux données et à la question de recherche, seules les mobilités intercommunales seront prises en compte.

---

## Rural-Intermédiaire-Urbain

La classification urbain-rural de 2012 s'appuie sur une typologie de neuf types de communes, qui elle-même prend en compte des facteurs tels que la densité, la taille et l'accessibilité.

*Intermédiaire = Périurbain dense et Centres ruraux* 

Intermédiaire, ex: Satigny, Aire-la-ville, Perly-Certoux, Soral, Bardonnex, etc.

[Carte typologie urbain-rural](https://www.atlas.bfs.admin.ch/maps/13/map/mapIdOnly/26733_fr.html)

---

### Opérationnalisation

**Données**
- STATPOP: Statistique de la population et des ménages (registres)
- Registre des comptes individuels de la Centrale de compensation AVS
- Mise en relation des données avec le numéro AVS

**Population (ménage)**
- Population de moins de 65 ans
- Présente sans interruption entre 2018-2021
- Ménage de 3 à 10 personnes
- Résidence principale

**Variables indépendantes**
- Nationalité (suisse, étranger, mixte)
- Revenu du ménage (décile, évolution)
- Taille du ménage (effectif, évolution)
- Âge moyen du ménage
- Urbanité du précédent logement (urbain, rural, intermédiaire)

**Bi-annuel**
- (2018-2019) vs (2020-2021)

---

# Ménage

Les identifiants du ménage sont uniques rendant le suivit dans le temps compliqué

l'Appariement a été réalisée par des algorithmes d'analyse de réseau (bipartite projection et component detection)

```{r, echo=FALSE, warning=FALSE, message=FALSE}
load("MyData/network_example.rda")
```

.pull-left[

**Bipartite (1)**

```{r echo=FALSE, warning=FALSE, message=FALSE}
forceNetwork(Links = links, Nodes = nodes,
             Source = "from", Target = "to",
             NodeID = "rowid",
             Group = "type",
             opacity = 0.8, 
             colourScale = JS("d3.scaleOrdinal(d3.schemeCategory10);"))
```

]

.pull-right[

**One mode (2)**

```{r echo=FALSE, warning=FALSE, message=FALSE}
forceNetwork(Links = links2, Nodes = nodes2,
             Source = "from", Target = "to",
             NodeID = "rowid",
             Group = "group",
             opacity = 0.8, 
             colourScale = JS("d3.scaleOrdinal(d3.schemeCategory10);"))
```

]

---

```{r echo=FALSE, warning=FALSE, message=FALSE}
third <- open_dataset("MyData/third.parquet") 
```

### Population

.pull-left[

```{r message=FALSE, warning=FALSE, echo=FALSE, results='asis'}
third %>%
  transmute(`Mobilité` = if_else(mobru==1, "Rural", "Non"),
            `Nationalité` = nationality,
            `Urbanité` = rural,
            `Taille` = size) %>% 
  collect() %>% 
  drop_na() %>% 
  arsenal::tableby(~ `Mobilité` + `Nationalité` + `Urbanité`, data = .) %>% 
  summary()
```

]

.pull-right[

```{r message=FALSE, warning=FALSE, echo=FALSE, results='asis'}
third %>% 
  transmute(`Mobilité` = if_else(mobru==1, "Rural", "Non"),
            `Période` = period,
            `Nationalité` = nationality,
            `Urbanité` = rural,
            size) %>% 
  collect() %>% 
  drop_na() %>% 
  transmute(`Taille` = if_else(size==3, "3",
                               if_else(between(size, 4,5), "4-5", ">5"))) %>% 
  arsenal::tableby(~ `Taille`, data = .) %>% 
  summary()
```

]

---

# Analyse descriptive (1)

```{r echo=FALSE, warning=FALSE, message=FALSE}
third %>% 
  to_duckdb() %>% 
  arrange(hh_long, year) %>% 
  group_by(hh_long) %>% 
  mutate(target = if_else(is.na(rural), "Intermediate", rural),
         source = lag(target),
         mobility = sum(mob, na.rm=TRUE)) %>% 
  ungroup() %>% 
  filter(!is.na(source)) %>% 
  filter(mobility > 0) %>% 
  select(year, source, target) %>%   
  count(y2 = year, source, target) %>% 
  mutate(y2 = as.integer(y2 - 2000),
         y1 = as.integer(y2 - 1),
         s = paste0(source, " (", y1, ")"),
         t = paste0(target, " (", y2, ")")) %>% 
  select(s, t, n) %>% 
  collect() %>% 
  e_charts() %>% 
  e_sankey(s, t, n) %>% 
  e_title("Flux de mobilité des ménages selon l'urbanité (tronqué)", "Années 2018-2021") %>% 
  e_tooltip("item")
```

---

# Analyse descriptive (2)

```{r echo=FALSE, warning=FALSE, message=FALSE}
third %>% # 66'677
  to_duckdb() %>% 
  arrange(hh_long, year) %>% 
  group_by(hh_long) %>% 
  mutate(target = if_else(is.na(rural), "Intermediate", rural),
         source = lag(target)) %>% 
  ungroup() %>% 
  filter(!is.na(source), mob == 1) %>% 
  count(year, source, target) %>% 
  collect() %>% 
  spread(year, n) %>% 
  mutate(source = paste(source, "(dép)"),
           target = paste(target, "(arr)")) %>% 
  group_by(source) %>%
  e_charts(target, timeline = TRUE) %>% 
  e_bar(`2019`) %>% 
  e_bar(`2020`) %>% 
  e_bar(`2021`) %>% 
  e_group("target") %>% 
  e_title("Flux de mobilité résidentielle en fonction de la ruralité du lieu de départ et d'arrivé",
          "Années: 2019-2021") %>% 
  e_axis_labels(x = "Lieu de départ", y = "Flux") %>% 
  e_tooltip("item") %>% 
  e_legend(top = 30)
```

---

```{r echo=FALSE, warning=FALSE, message=FALSE, cache=TRUE}
rm(third)
fourth <- open_dataset("MyData/fourth.parquet")
```

# Modélisation

**Generalized estimating equation (GEE)**
- Deux observations
- Performance

**Modèles**

**Modèle 1** - Complet

**Modèle 2** - Interaction nationalité et période

**Modèle 3** - Interaction nationalité et différence de revenu


---

class: center

### Modèle 1

```{r echo=FALSE, warning=FALSE, message=FALSE, cache=TRUE}
load("MyData/fourth_final.rda")
```

```{r echo=FALSE, warning=FALSE, message=FALSE, cache=TRUE}
# rm(fourth)
load("MyData/m1.rda")
plot_model(m1, show.values = TRUE) +
  labs(title = "Probabilité de réaliser une mobilité résidentielle en direction\nd'une commune rurale",
       subtitle = "2018-2021") +
  theme_bw()
rm(m1)
```

---

class: center

# Hypothèse

H1: La pandémie a provoqué une augmentation de la mobilité résidentielle en direction des régions rurales (besoin de confort)
  >(Marcelo et al., 2022; OFL, 2021; Pagani et al., 2021)

**Confirmée:** Il y a bien une probabilité plus grande de réaliser une mobilité en direction d'un milieu rural dans la période 2020-2021

---

class: center

### Modèle 2

```{r echo=FALSE, warning=FALSE, message=FALSE, cache=TRUE}
load("MyData/m2.rda")
ggeffect(m2, terms = c("nationalite", "period")) %>%
  plot() +
  labs(title = "Probabilité prédite de réaliser une mobilité résidentielle en direction\nd'une commune rurale",
       subtitle = "2018-2021", 
       color = "Période")
rm(m2)
```

---

# Hypothèse

H2: La mobilité en direction des zones rurales provoquée par la crise de la COVID-19 concerne d'avantages la population suisse qu'étrangère
  >(Lacroix et al., 2020; Wanner, 2017)

**Dans l'autre sens:** Les ménages étrangers ont plus de chance de réaliser une mobilité en direction des zones rurales durant la pandémie.

**Explication:** Phénomène d'adaptation et manque de connaissance du marché du logement et pandémie

---

class: center

### Modèle 3

```{r echo=FALSE, warning=FALSE, message=FALSE}
load("MyData/m3.rda")
ggeffect(m3, terms = c("nationalite", "diff_revenu")) %>% 
  plot() +
  labs(title = "Probabilité prédite de réaliser une mobilité résidentielle en direction\nd'une commune rurale",
       subtitle = "2018-2021", 
       color = "Période")
rm(m3)
```

---

# Hypothèse

H3: Une diminution du revenu aura plus d'effet sur la réduction de la mobilité de la population étrangère
  >(Lacroix et al., 2020)
  
Pour la population étrangère:

**1. Une diminution du revenu entraîne une augmentation de mobilité en direction des communes rurales**

**2. Plus la diminution est prononcée plus la probabilité de mobilité en direction d'une commune rurale augmente**

**Explication:** Peut signifier l'arrivé d'un enfant et donc l'arrêt de l'activité de la mère

---

**Dans quelle mesure la crise de la COVID-19 a-t-elle produit un modèle de mobilité résidentielle inégal en Suisse ?**

1. La pandémie a augmenté l'effet de se déplacer en région rurale
2. Mobilité dépend du revenu du ménage: La classe de revenu reste le facteur le plus fort

---

### Limites et améliorations

*Est-ce qu'une mobilité en zone rurale est forcément une mobilité de confort?*

- Limité au revenu (pas d'autres ressources mesurables)
  - Articulation de la classe de revenu

- Une prise en compte limitée de la géographie
  - Aucune information sur le canton, le type de mobilité ou la distance
  - Faible information sur la commune

- Une prise en compte limitée du parcours de vie des personnes
  - Âge moyen; influencé par le nombre d'enfants et leur âge: Âge de l'aîné
  - Différence de taille du ménage: qui part? timing?

---

```{r echo=FALSE, warning=FALSE}
rm(final)
```


### Bibliographie (1)

D’Amato, G., Wanner, P., & Steiner, I. (2019). Today’s Migration-Mobility Nexus in Switzerland. In I. Steiner & P. Wanner (Éds.), Migrants and Expats : The Swiss Migration and Mobility Nexus (p. 3‑20). Springer International Publishing. https://doi.org/10.1007/978-3-030-05671-1_1

Duque-Calvache, R., Torrado, J. M., & Mesa-Pedrazas, Á. (2021). Lockdown and adaptation : Residential mobility in Spain during the COVID-19 crisis. European Societies, 23(sup1), S759‑S776. https://doi.org/10.1080/14616696.2020.1836386

Lacroix, J., Gagnon, A., & Wanner, P. (2020). Family changes and residential mobility among immigrant and native-born populations : Evidence from Swiss administrative data. Demographic Research, 43, 1199‑1234.

Lei, L., & Liu, X. (2022). The COVID-19 pandemic and residential mobility intentions in the United States : Evidence from Google Trends data. Population, Space and Place, 28(6), e2581. https://doi.org/10.1002/psp.2581

Marcelo, G.-T., Constance, B., Joseph, M., Kay, A., David, Z., Maarten, V. S., & Adrienne, G.-R. (2022). Do we have enough recreational spaces during pandemics? An answer based on the analysis of individual mobility patterns in Switzerland. Landscape and Urban Planning, 221, 104373. https://doi.org/10.1016/j.landurbplan.2022.104373

---

### Bibliographie (2)

Mexi, M. M., Moreno Russi, P., & Guzman, E. F. (2021). ‘Fortress’ Switzerland? Challenges to Integrating Migrants, Refugees and Asylum-Seekers. In V. Federico & S. Baglioni (Éds.), Migrants, Refugees and Asylum Seekers’ Integration in European Labour Markets : A Comparative Approach on Legal Barriers and Enablers (p. 213‑233). Springer International Publishing. https://doi.org/10.1007/978-3-030-67284-3_11

OFL. (2021). Préférences en matière de logement lors de la pandémie de COVID-19. https://www.bwo.admin.ch/dam/bwo/fr/dokumente/01_Wohnungsmarkt/15_Studien_und_Publikationen/Forschungsberichte/personenfreizuegigkeitundwohnungsmarkt.pdf.download.pdf/libre_circulationdespersonnesetmarchedulogement.pdf

Pagani, A., Fritz, L., Hansmann, R., Kaufmann, V., & Binder, C. R. (2021). How the first wave of COVID-19 in Switzerland affected residential preferences. Cities & Health, 0(0), 1‑13. https://doi.org/10.1080/23748834.2021.1982231

Stawarz, N., Rosenbaum-Feldbrügge, M., Sander, N., Sulak, H., & Knobloch, V. (2022). The impact of the COVID-19 pandemic on internal migration in Germany : A descriptive analysis. Population, Space and Place, 28(6), e2566. https://doi.org/10.1002/psp.2566

Tønnessen, M. (2021). Movers from the city in the first year of Covid. Nordic Journal of Urban Studies, 1(2), 131‑147. https://doi.org/10.18261/issn.2703-8866-2021-02-03

---

### Bibliographie (3)

Wanner, P. (2017). Quitter son lieu de vie pour des raisons économiques ? Une analyse de la mobilité résidentielle au sein de six agglomérations. Office fédéral du logement. https://www.bwo.admin.ch/bwo/fr/home/wie-wir-wohnen/wohnen-und-armut/publikationen-bwo/wohnsitzwechsel.html#

Zufferey, J., Steiner, I., & Ruedin, D. (2021). The Many Forms of Multiple Migrations : Evidence from a Sequence Analysis in Switzerland, 1998 to 2008. International Migration Review, 55(1), 254‑279. https://doi.org/10.1177/0197918320914239
